---
title: "Capacidade institucional no enfrentamento à violência de gênero"
subtitle: "Um índice sintético temporal"
author: "Bruna Gomes Guimarães"
date: "today"
number-sections: true

format:
  revealjs:
    self-contained: true 
    embed-resources: true
    theme: simple
    css: style.css
    slide-number: true
    smaller: true
    center: true
    fig-align: center
    fig-width: 8
    fig-height: 6
editor: visual
---

# **A pesquisa**

Este projeto de pesquisa se propõe a investigar a expansão, a estagnação ou a retração de instituições pró-mulheres e seus efeitos no enfrentamento à violência de gênero, por isso busca responder a seguinte questão de pesquisa:

-   **Qual é o efeito da capacidade institucional pró-mulheres sobre as taxas de violência de gênero?**

## Motivação empírica

-   A violência contra a mulher permanece como problema público persistente, por isso compreender como instituições pró-mulheres estão expandindo ou retraindo de uma forma mensurável e comparável, no tempo e no espaço, pode fornecer novos *insights* sobre a consolidação da Lei Maria da Penha (LMP) nos seus 20 anos de vigência no território brasileiro.

-   Além disso, pode permitir uma melhor análise de quão heterogenea foi, e é, essa expansão institucional. A pesquisa quer contribuir para uma demonstração empírica da relação entre o aumento da capacidade institutional e a redução da subnotificação como resultado social da LMP.

## Motivação teórica

-   Parte-se da ideia de que as instituições pró-mulheres são elementos fundamentais para o enfrentamento à violência de gênero, pois constituem estruturas que moldam comportamentos, rotinas e capacidades de resposta estatal frente a esse problema público, influenciando, por sua vez, as decisões individuais.

-   Essas estruturas formais possuem escopo e finalidades diversos. Na maior parte das vezes, personificam-se nos serviços especializados previstos na LMP ou em leis estaduais, tais como: delegacias especializadas, centros de atendimento, juizados, promotorias de justiça, casas de acolhimento e centros de saúde, além de políticas públicas e programas específicos.

A diversidade institucional quanto à natureza dessas estruturas justifica um olhar aprofundado sobre a tendência da capacidade estatal.

## Literatura base

-   Institucionalismo histórico — Hall (1991), DiMaggio e Powell (1991), Steinmo, Thelen e Longstreth (1992):
    -   Definição de instituições, persistência estrutural, legitimidade e impactos sociais e políticos das estruturas estatais.
-   Capacidades estatais e institucionalização de políticas públicas — Gomide e Pires (2014):
    -   Análise sobre a capacidade do Estado de implementar políticas públicas em contextos democráticos, ambientes e arranjos institucionais.
-   Instituições pró-mulheres, Women’s Policy Agencies e State Feminism — Franceschet (2010), Gomes e Avellaneda (2021) e Gomes et al. (2025):
    -   Conceituação das instituições pró-mulheres em perspectiva mundial e discussão sobre seus efeitos sociais.
-   Estudos sobre subnotificação e registros de violência de gênero (realização de revisão sistemática da literatura)
-   Indicadores sociais (Jannuzzi, 2005):
    -   Ferramentas para a investigação acadêmica sobre mudanças e determinantes dos fenômenos sociais.

```{r, include = FALSE}
#| include: false
pacman::p_load(readxl, knitr, dplyr, tidyr, ggplot2, ggstatsplot, scales, kableExtra, stringr)
```

------------------------------------------------------------------------

```{r}
#| echo: false
#| column: screen
#| out-width: 100%

matriz_estudos_ajustada <- read.csv("matriz_estudos_ajustada.csv")

ggplot(
  matriz_estudos_ajustada,
  aes(
    x = tipo_intervencao,
    y = resultado,
    fill = n 
  )
) +
  
  geom_tile(
    color = "white",
    linewidth = 1.5
  ) +
  
  geom_text(
    aes(label = estudos_no_bloco),
    size = 2.5,            
    fontface = "bold",
    color = "black",
    lineheight = 0.85     
  ) +
  
  scale_fill_gradient(
    low = "#f7fbff",
    high = "#2171b5"
  ) +
  
  scale_x_discrete(position = "top") +
  
  labs(
    title = "Síntese dos achados da revisão sistemática",
    subtitle = "Distribuição dos estudos segundo tipo de intervenção e resultado observado",
    x = "Tipo de intervenção institucional",
    y = "Resultado observado",
    fill = "Número\nde estudos"
  ) +
  
  theme_minimal(base_size = 10) +
  
  theme(
    plot.title = element_text(
      face = "bold",
      size = 15,
      margin = margin(b = 10)
    ),
    
    plot.subtitle = element_text(
      size = 10,
      margin = margin(b = 20)
    ),
    
    axis.title = element_text(
      face = "bold"
    ),
    
    panel.grid = element_blank(),
    
    # Alinhamento do texto do eixo X na parte de cima
    axis.text.x = element_text(
      angle = 0,             # Ângulo 0 no topo fica mais retilíneo e limpo para ler
      hjust = 0.5,
      vjust = 0.5
    ),
    
    legend.position = "right"
  )
```

# Hipóteses

-   **H1a:** quanto maior a capacidade institucional pró-mulheres, maior a tendência de aumento da violência registrada, associada à redução da subnotificação.

-   **H1b:** no longo prazo, maiores níveis de capacidade institucional tendem a estar associados à redução da incidência da violência de gênero.

-   **H2:** instituições de segurança pública e justiça tendem a produzir efeitos mais significativos do que estruturas de outras naturezas.

# Objetivos

-   **Geral:** construir um índice sintético temporal de capacidade institucional pró-mulheres e investigar seus efeitos sobre taxas de violência de gênero.

    -   Identificar instituições pró-mulheres implantadas desde 2007;

    -   Construir um índice sintético temporal de capacidade institucional;

    -   Examinar a expansão desigual entre áreas institucionais;

    -   Consolidar indicadores de violência letal e não letal;

    -   Estimar o efeito do índice sobre os indicadores de violência.

# Metodologia

## Tipo de pesquisa

-   Quantitativa

-   Observacional

-   Longitudinal

-   Dados em painel município-ano

## Variável independente

-   Índice de capacidade institucional pró-mulheres

-   Construído a partir de variáveis binárias de presença/ausência de instituições, políticas e serviços[^1]

[^1]: Destaca-se que o arcabouço institucional previsto na LMP é principalmente gerenciado pela estrutura estadual. Logo muitas instituições estão localizadas em um território, mas possem uma cobertura para atendimentos de mais territórios/municípios.

## Variável dependente

-   Violência não letal registrada[^2]

-   violência doméstica estupro importunação sexual outros registros disponíveis

-   Violência letal

-   homicídios de mulheres

-   feminicídios

[^2]: A depender da disponibilidade dos dados abertos dos tipos de violência

Os indicadores de violência serão normalizados por taxas populacionais, buscando garantir comparabilidade entre municípios com diferentes tamanhos demográficos.

Pensar em uma normalização por população feminina.

## Casos

-   Minas Gerais: 853 municípios

-   São Paulo: 645 municípios

-   Período: 2007 a 2024

## Coleta

-   Dados secundários: MUNIC, Fundação João Pinheiro, DATASUS, SSPs.

-   Dados primários: solicitações via Lei de Acesso à Informação.

-   Estruturação em banco longitudinal.

## Exemplo da estrutura do banco com um município

```{r}
#| echo: false
library(DT)
dados <- read_xlsx("df_bh.xlsx")

datatable(dados, filter = "top")
```

------------------------------------------------------------------------

```{r}
#| echo: false
#| column: screen
#| out-width: 100%

dados_long <- dados %>%
  select(ano, cmdm, cerna, sima, creas, trajeto_moda, deam, tjmg, mpmg, dpmg, pavmg) %>%
  pivot_longer(
    cols = -ano,
    names_to = "instituicao",
    values_to = "presenca"
  )

ggplot(dados_long, aes(x = ano, y = instituicao, fill = factor(presenca))) +
  geom_tile(color = "white") +
  scale_fill_manual(
    values = c("0" = "grey90", "1" = "steelblue"),
    labels = c("Ausente", "Presente"),
    name = ""
  ) +
  theme_minimal() +
  labs(
    title = "Exemplo da evolução da capacidade institucional",
    subtitle = "Exemplo com dados exploratórios",
    caption = "Fonte: Guimarães, Bruna (2026)/Dados de um município",
    x = "Ano",
    y = "Instituição"
  )
```

------------------------------------------------------------------------

```{r}
#| echo: false
#| column: screen
#| out-width: 80%

df_plot <- read.csv("df_plot.csv")

df_plot %>%
  ggplot(aes(x = ano, y = valor_normalizado, group = indicador, color = indicador)) +
  
  geom_line(linewidth = 0.8, alpha = 0.9) +
  
  scale_color_manual(
    values = c(
      "capacidade institucional" = "#2171b5",         
      "taxa de homicídios de mulheres" = "red",        
      "taxa de violencia não letal" = "orange"        
    )
  ) +
  
  scale_x_continuous(breaks = seq(2007, 2024, by = 2)) +
  
  theme_bw(base_size = 12) +
  
  labs(
    x = "Ano",
    y = "Escala padronizada",
    title = " Exemplo exploratório com taxas de violência de gênero",
    subtitle = "Evolução da Capacidade Institucional e da violência de gênero",
    caption = "Fonte: Guimarães, Bruna (2026)/Dados e métricas simulados e normalizados de um município",
    color = "Indicadores analisados"
  ) +
  
  theme(
    plot.title = element_text(face = "bold", size = 18, margin = margin(b = 6)),
    plot.subtitle = element_text(size = 10, color = "#4b4b4b", margin = margin(b = 13)),
    axis.title = element_text(face = "bold", size = 12),
    legend.position = "bottom", 
    legend.title = element_text(face = "bold"),
    panel.grid.minor = element_blank()
  )
```

# Técnicas de análise

**Construção do índice:**

-   Análise de Componentes Principais — PCA

-   Possível uso de Análise de Correspondência, caso a natureza categórica dos dados recomende

**Modelos econométricos para identificar efeito/impacto:**

-   Painel com efeitos fixos municipais e temporais

-   Efeitos aleatórios para comparação

-   Modelos com defasagens temporais

-   Poisson ou binomial negativa se a variável dependente for contagem

## Modelo para violência não letal

$$
Y_{it}^{NL} =
\beta_0 +
\beta_1 IC_{it} +
\beta_2 X_{it} +
\mu_i +
\lambda_t +
\varepsilon_{it}
$$

Se espera que maior uma capacidade institucional pode elevar registros oficiais em razão da redução da subnotificação.

## Modelo para violência letal

$$
Y_{it}^{L} =
\beta_0 +
\beta_1 IC_{i,t-k} +
\beta_2 X_{it} +
\mu_i +
\lambda_t +
\varepsilon_{it}
$$

No médio e longo prazo, maior capacidade institucional pode reduzir a incidência da violência letal.

------------------------------------------------------------------------

## Legenda

$$
\begin{align*}
Y_{it}^{NL} &= \text{Violência não letal no município i no ano t} \\
Y_{it}^{L} &= \text{Violência letal no município i no ano t} \\
IC_{it} &= \text{Índice de capacidade institucional} \\
X_{it} &= \text{Variáveis de controle} \\
\mu_i &= \text{Efeitos fixos municipais} \\
\lambda_t &= \text{Efeitos temporais} \\
\varepsilon_{it} &= \text{Termo de erro} \\
k &= \text{Defasagem temporal}
\end{align*}
$$

# Contribuições

-   Construção de índice sintético temporal.
-   Sistematização de dados municipais em formato longitudinal.
-   Diferenciação dos impactos entre violência letal e não letal.
-   Discussão sobre a redução da subnotificação como mecanismo institucional.
-   Contribuição para avaliação de políticas públicas de enfrentamento à violência de gênero.

# Obrigada!
